【裁判字號】    98,上訴,44
【裁判日期】    980331
【裁判案由】    強盜等
【裁判全文】
臺灣高等法院臺南分院刑事判決          98年度上訴字第44號
上  訴  人  臺灣臺南地方法院檢察署檢察官
被      告  甲○○○
指定辯護人   本院公設辯護人  丙○○
上列上訴人因被告強盜等案件，不服臺灣台南地方法院97年度訴
字第1683號中華民國97年11月27日第一審判決（起訴案號：臺灣
台南地方法院檢察署97年度營偵字第1288號），提起上訴，本院
判決如下：
    主  文
上訴駁回。
    事  實
一、甲○○○於民國（下同）九十七年七月二十六日下午二時許
    ，明知自身並無支付車資之能力，竟意圖為自己不法所有，
    偕同不知情之女友劉芳慈，在桃園縣民族路景福派出所前，
    招攬車牌號碼六九六－ＮＧ號計程車並要求計程車司機乙○○開往臺南縣東山鄉，乙○○因之陷於錯誤，而依甲○○○
    之指示開車。同日（二十六日）下午四時三十分許，行抵位
    在臺南縣東山鄉○○路之東山國小前時，甲○○○要求乙○○讓劉芳慈先行下車，並指示乙○○再駛往育英街巷內，並
    向乙○○佯稱要下車向家人拿錢支付車資，詎甲○○○下車
    後，旋即往東山國小之方向逃逸，以此方式詐得免支付新臺
    幣（下同）五千三百元車資之利益，嗣乙○○得知受騙後，
    乃下車追趕，並在東山國小校園內追上甲○○○及劉芳慈。
    之後乙○○遂要求該二人借錢償還所積欠之車資，甲○○○
    遂與劉芳慈一同搭乘乙○○所駕駛之計程車，先至臺南縣東
    山鄉東正村東勢三十之一號甲○○○外婆住處借錢未果，甲○○○復向乙○○表示要前往村長住處借錢。
二、當日（二十六日）下午四時四十五分許，甲○○○指示乙○○開抵臺南縣東山鄉東正村一七八之五號村長住處後，發現
    無人在家，甲○○○即意圖為自己不法所有，在該處一樓廚
    房內，徒手竊取村長太太丁○○○所有價值約三百元之菜刀
    一把，得手後將之藏放在褲子口袋並以上衣蓋住，離開時適
    逢丁○○○自外返家，甲○○○請求丁○○○幫忙支付車資
    遭拒，遂又向乙○○表示要折回其外婆住處。
三、迄同日（二十六日）下午五時許，乙○○駕車行經臺南縣東
    山鄉○○村○○街與育德街口處時，甲○○○為能順利脫身
    ，竟基於妨害他人行使權利、使人行無義務之事及傷害之犯
    意，自後座持其在村長住處所竊取之菜刀一把架住乙○○之
    頸部，以此強暴方式妨害乙○○行使請求車資與報警之權利
    ，並喝令乙○○交出行動電話而行無義務之事。乙○○因害
    怕遭甲○○○所持之菜刀劃傷頸部，乃以雙手抓住菜刀，而
    在拉扯間，遭甲○○○所持之菜刀割傷頸部及右手中指，致
    乙○○受有頸部撕裂傷五公分、右手中指淺撕裂傷等傷害，
    甲○○○見狀，在尚未取得行動電話前即與劉芳慈下車逃逸
    。嗣警方據報循線於同日（二十六日）晚間八時三十分許，
    在臺南縣東山鄉東正村東勢三十之一號拘提甲○○○到案，
    並在臺南縣東山鄉東正村二十二之三號旁之農地，扣得甲○○○丟棄之菜刀一把，因而查獲上情。
二、案經乙○○、丁○○○訴由臺南縣警察局白河分局報請臺灣
    臺南地方法院檢察署檢察官偵查起訴。
    理  由
壹、程序部分：
一、本件以下引用被告以外之人於審判外之陳述，公訴人、被告
    及辯護人於本案言詞辯論終結前，並未爭執其證據能力，本
    院審酌前開證據之作成或取得之狀況，並無非法或不當取證
    之情事，依刑事訴訟法第一百五十九條之五規定，均具有證
    據能力。
二、又上開事實一詐欺得利及事實二竊盜部份，已經原審法院分
    別判處詐欺得利罪處有期徒刑三月，及竊盜罪處有期徒刑二
    月，因檢察官及被告均未上訴而確定。本件事實三部分，原
    起訴被告涉犯加重強盜未遂罪嫌，經原審判決強制罪及傷害
    罪在案，檢察官就被告之加重強盜未遂犯行提起上訴，係就
    原審判處強制罪及傷害罪部份提起上訴，已經檢察官當庭陳
    述明確（本院九十八年二月十六日準備程序筆錄第二頁），
    自為本院審判範圍，合先說明。
貳、實體部分：
一、查本件上開事實，業據被告甲○○○於警詢、偵查、原審及
    本院（見警卷第二至七頁、偵卷第十三至十五頁、第三十六
    至三十七頁、原審卷第七至十頁、第二十五頁、第六十九至
    七十六頁、本院九十八年三月十七日審判筆錄第七頁）坦承
    不諱，核與證人（即被害人）乙○○、丁○○○分別於警詢
    、偵查及原審審理中證述之情節大致相符（見警卷第九至十
    二頁、第十五至十七頁、偵卷第二十七至三十頁、原審卷第
    四十八至五十九頁），並經目擊證人（即被告女友）劉芳慈
    於警詢、偵查及原審審理中證述綦詳（見警卷第十八至二十
    頁、偵卷第二十九至三十頁、原審卷第六十至六十六頁），
    此外，並有扣押書、贓物認領保管單、診斷證明書各一紙及
    照片二十張（即菜刀、丟棄菜刀地點、被害人乙○○受傷情
    形、本案現場、竊得菜刀廚房、計程車及被告模擬犯案）在
    卷可資佐證（警卷第二十之一頁至第第三十一頁），足認被
    告自白與事實相符，堪以採信。是本件事證明確，被告犯行
    洵堪認定，自應依法論科。
二、核被告所為，分別犯刑法法第三百零四條第一項之以強暴妨
    害人行使權利既遂罪、同條第二項、第一項之以強暴使人行
    無義務之事未遂罪，及同法第二百七十七條第一項之傷害罪
    。被告為能順利脫身並避免被害人報警而持菜刀架住被害人
    乙○○頸部，命其交出行動電話，因被害人乙○○遭被告所
    持菜刀割傷頸部及手指，被告在尚未取得被害人乙○○行動
    電話前即行離開現場之行為，同時構成刑法第三百零四條第
    一項之以強暴妨害人行使權利既遂罪（被害人請求車資及報
    警權利）及同條第二項、第一項之以強暴使人行無義務之事
    未遂罪（要求被害人交出行動電話），被告以一行為同時觸
    犯上開二罪名，應依刑法第五十五條想像競合犯之規定，從
    重論以刑法第三百零四條第一項之以強暴妨害人行使權利既
    遂罪。被告以菜刀架住被害人乙○○頸部，因被害人乙○○
    拉扯抵抗，而傷害被害人乙○○之行為，顯係另起傷害之犯
    意，而為強暴行為外之傷害行為，應另成立傷害罪。又被告
    所犯上開各罪間，犯意各別，行為互異，應予分論併罰。檢
    察官已於起訴書之犯罪事實欄內載明「被告持菜刀架住被害
    人乙○○之頸部，被害人乙○○雙手抓住菜刀以免遭砍，致
    被害人乙○○與被告拉扯間，刀刃割到被害人乙○○之頸部
    及右手中指，致被害人乙○○受有頸部撕裂傷五公分、右手
    中指淺撕裂傷等傷害」之事實，自已起訴傷害犯行，雖未於
    所犯法條欄論列刑法第二百七十七條第一項傷害罪名，顯係
    漏載，而不影響其起訴之效力，本院自得審判。又本件起訴
    意旨雖認被告持「水果刀」（即菜刀）架住被害人乙○○之
    頸部，喝令渠交出行動電話，致使被害人乙○○不能抗拒之
    行為，應構成刑法第三百三十條第二項、第一項之加重強盜
    未遂罪嫌（起訴書證據並所犯法條欄已說明被告涉犯加重強
    盜罪嫌，惟漏載刑法第三百三十條，自應予補充）。惟按，
    刑法上之強盜罪，以有為自己或第三人不法所有之意圖為構
    成要件之一，若奪取財物係基於他種目的，而非出於不法所
    有之意思者，縱其行為違法，要不成立強盜罪（最高法院著
    有二十一年上字第十八號判例意旨可資參照）。經查：
（一）被告固不否認有持竊得之菜刀抵住被害人乙○○頸部，喝
      令被害人乙○○交出行動電話之事實，惟辯稱：「伊當時
      是打算拿刀子嚇計程車司機以便順利離開；而伊以刀子架
      住計程車司機後，叫他將手機拿出來是怕他報警」等語。
      查被告於案發當日（九十七年七月二十六日）下午五時許
      逃逸後，當日（二十六日）晚上八時許即為警查獲，並隨
      即於翌日（二十七日）凌晨一時許警詢時供稱：「（問：
      你架住司機脖子控制其行動自由之後，有無動手行搶其他
      財物？）沒有，我只喝令交出手機」、「（問：你為何要
      強盜乙○○之手機？）為了防止被害人用手機報警」、「
      因我沒錢繳車資，所以才一下車即欲逃跑，以逃避車資」
      、「我見乙○○頸部流血，且不交出手機，我心也慌了，
      就趕快打開車門逃跑」等情（警卷第三頁、第六頁、第七
      頁），嗣於當日（二十七日）下午四時許偵查中亦供稱：
      「我坐在司機後面架住司機的後面，我怕他報警，請他交
      出手機，但是他不從，司機一開始被我架住的時候，他有
      說不要這樣，他要拿錢給我，我怕他報警，當時我就跟他
      說，我只要手機，但他不給我手機，司機有抵抗」等情（
      偵查卷第十四頁），於原審訊問時仍供稱：「有偷一把刀
      藏在褲子裡，我當時是打算拿刀子嚇計程車司機，以便順
      利離開」、「（問：為何要拿刀架住計程車司機後，又叫
      他把手機拿出來？）我怕他報警」等情（原審卷第八頁）
      ，於原審審理時復供稱：「（問：你拿把刀的用意為何？
      ）想嚇嚇他，因為沒有車資，想嚇他而已，不是真的要搶
      他的錢財」、「（問：你那時候為何要叫他交出手機？）
      那時候怕他報警」等情（原審卷第七十一頁、第七十二頁
      ），是被告於案發當日（二十六日）晚上八時許為警查獲
      ，距被告逃逸時間（當日下午五時許），期間未超過四小
      時，時間甚短，而被告於翌日（二十七日）凌晨一時許警
      詢時，隨即辯稱只喝令被害人交出手機，為了防止被害人
      報警等情，自偵查迄原審亦均為如此之供述，並無變更，
      以被告並無前科紀錄（有其前案紀錄表可稽），從未遭警
      逮捕訊問，又在如此短的時間內供述，其憑空設詞為虛偽
      辯解之可能性自然較低。至被告雖於警詢時供稱：「（問
      ：你竊盜被害人丁○○○所有水果刀，是否預謀要強盜乙○○之財物？）是的」等情（警卷第七頁），又於偵查中
      供稱：「（問：就強盜未遂、詐欺、竊盜是否認罪？）我
      認罪」等情（偵查卷第十五頁），均係循警員及檢察官之
      問題而回答，然被告於同一筆錄之前後供述，仍有所辯解
      ，尚難遽認其已承認強盜未遂犯行。
（二）次查，證人劉芳慈於偵查及原審審理中均證述：「伊有看
      到被告將刀子放在計程車司機的脖子上，然後叫計程車司
      機把手機交出來」等情（見偵卷第二十九頁及原審卷第六
      十四頁）；證人乙○○於警詢及偵查中亦證稱：「當車行
      至德昌街及育德街口時被告叫伊停車，拿出刀子用雙手架
      在伊的脖子喉嚨部位，並叫伊交出手機；停車時被告就拿
      菜刀從後面架在伊脖子上，叫伊將手機交出來（見警卷第
      十頁、偵卷第二十八頁），其於原審審理時復證述：「（
      問：他有沒有說什麼話？）他說把手機交出來」、「（問
      ：還有沒有說什麼？）他叫我拿出手機來」、「（問：被
      告說他要求你交出手機的時候，你告訴他說，手機給你，
      錢也給你，不要殺害我，你有沒有講這句話？）好像有」
      等語明確（見原審卷第五十頁、第五十一頁），與被告辯
      稱其僅喝令被害人交出行動電話，而未要求其他財物等情
      相符，顯然被告在案發當天，以菜刀架住被害人乙○○頸
      部之際，確實僅有喝令被害人乙○○交出行動電話，而未
      同時命被害人乙○○交出其他財物之事實，可以認定。
（三）然究竟被告當時犯意為何？因證人乙○○於原審證稱：「
      被告沒有講只要手機不要錢，也沒有講不准報警」等情（
      原審卷第六十二頁、第六十三頁），證人劉芳慈於原審亦
      證稱：「被告就是叫乙○○手機交出來，好像沒有說甚麼
      了」等情（原審卷第六十三頁、第六十五頁），以當時被
      告突然將菜刀架在被害人乙○○頸部，不但雙方發生拉扯
      ，且被害人乙○○之頸部及右手中指受傷，顯然兩人對話
      時間不多，當時狀況亦難有何交談，前開二位證人之證言
      應屬可信，被告當時強要被害人乙○○行動電話之原因，
      既未說出來，自應從本案事實之前因後果及當時客觀環境
      綜合判斷之。亦即被告是否由以詐欺方式搭車，欲逃離司
      機以求免付車資得利犯意，進而另起為強盜得財之犯意？
（四）本案被告搭車到達台南縣東山鄉東山村東山國小前，為逃
      離司機乙○○，先讓劉芳慈下車，被告自己再騙司機乙○○要下車找其父親拿錢，被告一下車就跑到東山國小，與
      劉芳慈會合，乙○○在東山國小追到被告及劉芳慈二人，
      「並叫其二人到派出所借錢」，後來被告二人乃又上車，
      因為「乙○○不知道派出所在何處」，被告又亂指，後來
      被告叫乙○○開去被告外婆家說要借錢等情，已經證人乙○○於偵查中具結證述屬實（偵查卷第二十八頁），可見
      被告當時意在藉故逃離被害人乙○○，以免支付車資，惟
      被告與劉芳慈之逃離亦告失敗，而遭乙○○追回。此時司
      機乙○○提及要被告到派出所借錢，只是因乙○○不知道
      派出所在何處，而未至派出所，應係被告恐怕乙○○報警
      之遠因。
（五）嗣被告說要去村長家借錢，又帶司機乙○○至東山鄉東正
      村之村長家，當時「劉芳慈留在車上」，司機乙○○與被
      告二人到村長家，惟村長家無人，被告出來時遇到村長太
      太丁○○○，因村長人不在家，而丁○○○又不認識被告
      ，丁○○○乃告訴被告「可以請東山分駐所幫忙」，致被
      告仍未借到錢，又回到車中等情，已經證人乙○○於偵查
      中（偵查卷第二十八頁）、劉芳慈於原審（原審卷第六十
      一頁）及丁○○○於警詢時（警卷第十六頁）證述屬實。
      可見此時被告雖有意向村長借錢還車資，卻因未見到村長
      而未果，而被告女友劉芳慈仍在車上，被告亦遭乙○○緊
      跟，難以脫身，加上前一次脫逃失敗，丁○○○又提及可
      請東山分駐所幫忙，使被告明暸欲脫離司機乙○○追討車
      資，甚為困難，且再拖下去，更有可能會被送到派出所遭
      警查辦，是被告所以會在村長家臨時起意竊取菜刀一支，
      應是如此原因，較符合常情。此時被告雖仍未借到錢，而
      無法支付積欠乙○○之車資，但並無被告進而另行起意想
      強取乙○○財物之任何跡象，況被告之外婆家亦在東山鄉
      東正村，已經被告於警詢明確（警卷第三頁），被告只要
      逃離司機乙○○，就可至其外婆家，而證人乙○○於警詢
      時亦證稱：「被告在東山鄉○○街、育德街口，叫其停車
      ，停車後就拿出刀子，用雙手架載其脖子喉嚨部位，並叫
      其交出手機」等情（警卷第十頁），益證被告離其外婆家
      應已不遠，此時逃離司機乙○○即可回家，被告並無另外
      再強取乙○○財物之明顯動機，事實上被告亦在其外婆家
      為警查獲，已經被告供述在卷（警卷第三頁），亦證被告
      確係要到其外婆家而已，並無他意，加以被告須與其女友
      劉芳慈一起逃離，若不能有效阻止司機乙○○追蹤，仍無
      法脫離，被告之前竊取菜刀，足可用以阻擋乙○○之追蹤
      ，而強奪乙○○之行動電話，更可阻斷其報警追捕，達到
      被告與其女友到被告外婆家之目的，是被告竊取菜刀，叫
      司機乙○○停車，並以菜刀架住率紹槐頸部，要乙○○交
      出行動電話，雖未說出係阻其追蹤及報警，但其意在此，
      已有合理依據存在。參以證人乙○○於原審審理時證述：
      「伊當天身上約有三、四千元現金，伊將錢包放在音響下
      面的置物箱裡，坐在後面的人可以直接看到錢包，伊的手
      機價值約幾千元，已使用約二年，外觀看起來舊舊的；被
      告除了叫伊交出手機外，並沒有叫伊交出其他身上值錢的
      東西」等情（見原審卷第五十八至五十九頁、第五十六頁
      ），倘若被告持菜刀架住被害人乙○○頸部之目的係為強
      盜被害人乙○○之財物，衡情被告當無僅要求被害人乙○○交出外觀已非新穎之行動電話，而未要求被害人乙○○
      將身上財物甚至是在車內目視可及之錢包一併交付之理，
      益證被告並無強盜被害人乙○○財物之意，其所以要求被
      害人乙○○交出行動電話，是擔心被害人乙○○報警。從
      而，本件既無積極證據足資證明被告喝令被害人乙○○交
      付行動電話時確係基於不法所有意圖所為，則被告強盜被
      害人動電話犯行，自仍有合理懷疑存在，而未達確信程度
      ，依前開判例意旨，被告喝令被害人乙○○交出行動電話
      行為，既另有原因，尚難以強盜罪責相繩。公訴意旨認被
      告此部分係涉犯刑法第三百三十條第二項、第一項之加重
      強盜未遂罪，自有未洽，惟起訴之基本事實相同，本院自
      應依法變更起訴法條後審理之，附此敘明。
三、原審依據上開事證，適用前述法律，並審酌被告不思正途，
    為貪圖不法利益，詐騙車資在先，在犯行遭被害人乙○○識
    破後，竟竊取菜刀，並以該菜刀抵住被害人乙○○頸部，令
    被害人乙○○任其離去，並因此導致被害人乙○○受有前述
    傷害，對於社會法秩序及他人權利毫無尊重、維護之心，嚴
    重危害社會治安，犯罪情節非輕，惟審酌被告並無前科，素
    行良好、所得利益僅五千餘元、於犯罪後坦承犯行，態度良
    好等一切情狀，分別量處強制罪有期徒刑七月，傷害罪有期
    徒刑四月，並定其應執行之刑。並說明扣案之菜刀一把，係
    被告竊取，而非被告所有，且已發還被害人丁○○○，自無
    須宣告沒收。認事用法並無不合，量刑亦稱妥適，上訴人即
    檢察官仍執陳詞，認被告此部份涉犯加重強盜未遂罪，為無
    理由，自應駁回。
據上論結，應依刑事訴訟法第368條，判決如主文。
本案經檢察官謝錫和到庭執行職務。
中    華    民    國    98    年    3     月    31    日
                  刑事第三庭    審判長法  官  陳義仲
                                      法  官  蘇清水
                                      法  官  宋明中
以上正本證明與原本無異。
檢察官如不服本判決應於收受本判決後十日內向本院提出上訴書
，其未敘述上訴理由者並得於提起上訴後十日內向本院補提理由
書。
本件被告不得上訴。
                                      書記官  黃子起
中    華    民    國    98    年    3     月    31    日
附錄本案論罪科刑法條全文：
中華民國刑法第277條
（普通傷害罪）
傷害人之身體或健康者，處3年以下有期徒刑、拘役或1千元以下
罰金。
犯前項之罪因而致人於死者，處無期徒刑或7年以上有期徒刑；
致重傷者，處3年以上10年以下有期徒刑。
中華民國刑法第304條
（強制罪）
以強暴、脅迫使人行無義務之事或妨害人行使權利者，處3年以
下有期徒刑、拘役或3百元以下罰金。
前項之未遂犯罰之。


司法院資訊處製作；財團法人民間司法改革基金會備份。
